臺灣高雄地方法院民事判決　　　　　　　95年度訴字第2910號
原　　　告　乙○○
訴訟代理人　甲○○　律師
被　　　告　丙○○
訴訟代理人　楊櫻花　律師
上列當事人間請求清償借款事件，本院於中華民國九十六年四月
十一日言詞辯論終結，判決如下：
    主    文
被告應給付原告新臺幣玖拾柒萬元，及自民國九十五年九月一日
起至清償日止，按週年利率百分之五計算之利息。
訴訟費用由被告負擔。
本判決於原告以新臺幣拾貳萬肆仟元為被告供擔保後，得為假
執行；但被告如以新臺幣玖拾柒萬元為原告預供保後，得免假執
行。
    事實及理由
壹、程序方面：
一、按「訴狀送達後，原告不得將原訴變更或追加他訴。但請求
    之基礎事實同一者，不在此限。」，民事訴訟法第255 條第
    1 項第2 款定有明文。而「所謂請求之基礎事實同一，係指
    變更或追加之訴與原訴之主要爭點有其共同性，各請求所主
    張之利益在社會生活上可認係屬同一或關連之紛爭，而就原
    請求之訴訟及證據資料，於繼續審理時，在相當程度範圍內
    具有同一性或一體性，得期待於後請求之審理予以利用，俾
    先後兩請求得在同一程序中一併解決，避免重複審理者，自
    屬之。」，此有最高法院90年度台抗字第287 號裁定意旨可
    資參照。本件原告起訴時原係主張依消費借貸之法律關係，
    請求被告返還借款，嗣具狀追加依民法第179 條第1 項不當
    得利之法律關係，請求被告返還不得利，被告雖不同意原告
    之追加，惟原告主張之事實，均係基於被告自原告收受新臺
    幣（下同）97萬元而請求被告返還之事實，其追加之訴與原
    訴在社會生活上可認係屬同一或關連之紛爭，而就原請求之
    訴訟及證據資料，在相當程度範圍內具有同一性或一體性，
    訴訟證據資料亦可相互利用，揆諸前揭說明，應認其基礎事
    實同一，故原告之追加，應予准許，合先敘明。
貳、實體方面：
一、原告起訴主張：被告丙○○自民國95年1 月19日起至95年6
    月25日止，陸續以需款週轉為由向原告借款，原告除兩次交
    付現金各5 萬元（此部分原告捨棄請求）之借款予被告外，
    另於95年1 月19日、95年4 月4 日、95年5 月5 日、95 年6
    月22日分別以匯款之方式各匯款5 萬元借予被告，又於95年
    5 月23日以匯款之方式匯款2 萬元借予被告，再於95 年7月
    10日以匯款之方式匯款100 萬元借予被告，合計共計借款
    127 萬元（係扣除已捨棄之現金交付10萬元部分）予被告，
    前開借款均約定被告應於95年7 月31日前償還，惟屆期被告
    僅償還25萬元，其餘尚欠借款本金共計97萬元迄未為清償。
    而原告係居住於臺東市，被告則居住於高雄市．兩造並未同
    居，何來給付被告生活費，且若係給付生活費，何以非按月
    給付？另原告從未同意幫被告還債，亦未要求被告辭掉工作
    、考試讀書，更無贈與金錢之表示；原告係自94年6 月罹患
    口腔癌之人，預定於95年7 、8 月間籌足款項進行臉部整型
    手術，如何會將欲進行手術之系爭款項贈與被告；係因被告
    之請求借貸，並表示於95年7 月赴日返臺時，即會還清全部
    借款，原告始同意系爭款項匯借予被告。又縱認兩造間並無
    借貸之合意，然被告收受系爭款項並無法律上之原因而受有
    利益，致被告受有同額金錢損失之損害，被告仍應依不當得
    利之法律關係返還系爭款項。為此，乃依消費借貸及追加不
    當得利之法律關係，提起本件訴訟，並聲明求為判決：被告
    應給付原告97萬元，及自本起訴狀繕本送達被告之翌日（即
    95年9 月1 日）起至清償日止，按週年利百分之五計算之法
    定遲延利息，並願供擔保以代釋明，請准宣告假執行等語。
二、對於原告自95年1 月19日起至95年7 月10日，共計匯款122
    萬元至被告開設於高雄鼓山郵局帳號00000000000000號帳戶
    內之事實不為爭執。惟自94年11月間兩造於被告工作之酒店
    認識後，原告即開始熱烈追求，進而發展為男女朋友關係。
    因被告經濟壓力沉重，原告有時會給被告生活費用，亦會幫
    助被告購買衣物及其他用品，有時也會伸手向被告拿錢，被
    告早就習以為常、不以為意。而於95年7 月初，原告表示其
    最近會有一筆錢進帳，要送給被告拿去還債，並表示被告可
    以辭掉工作、考試讀書，被告乃於95年7 月10日收受原告10
    0 萬元之匯款後，即償還債務及辭掉工作與前往樹德科技大
    學就讀。另於95年7 月31日原告自臺東南下高雄，向被告表
    示沒錢要求被告給其40萬元，日後會還給被告50萬元，被告
    即將身上現金15萬元先交付原告，並於隔日再匯款25萬元予
    原告，是原告主張被告於95年7 月31日所匯25萬元為清償，
    實無理由。又原告主張被告陸續向其借款，然在未曾提及被
    告有還款情形下，竟仍於95年7 月10日匯給被告100 萬元，
    原告非涉世未深之人，豈會不令被告書立借據之理，且兩造
    間並無簽訂借據，亦無借貸之意思表示合致，足認兩造間實
    無借貸關係存在。又兩造係關係非淺之男女朋友關係，原告
    匯予被告系爭款項，係為支應兩造間之生活開銷，贈與被告
    清償債務、要求被告辭掉工作、考試讀書，故係本於贈與之
    法律關係，並非借貸，亦非不當得利；而被告亦因原告之贈
    與，乃辭掉工作、清償債務、考試讀書，實無誤認係受贈與
    而為收受系爭款項等語，並聲明求判決駁回原告之訴及其假
    執行之聲請，及如受不利之判決，願供擔保以代釋明，請准
    宣告免為假執行等語，資為抗辯。
三、原告主張其於95年1 月19日、95年4 月4 日、95年5 月5 日
    、95年6 月22日分別匯款5 萬元予被告，又於95年5 月23日
    匯款2 萬元予被告，再於95年7 月10日匯款100 萬元予被告
    ，合計共為127 萬元，惟被告僅償還25萬元，其餘尚欠97萬
    元之事實，業據其到庭陳述綦詳，並據提出郵政國內匯款執
    據6 紙（詳本院卷第5 頁至第10頁）為憑，復為被告到庭所
    不爭執，應堪信為真實。嗣原告主張系爭款項係借貸予被告
    ，被告自應償還，又縱認兩造間就系爭款項並無借貸意思之
    合致，然被告係無法律上之原因而受有利益，致原告受有損
    害，被告亦應依不當得利之法律關係返還等前情，則為被告
    所否認，並抗辯以：兩間實無借貸之合致，及被告收受系爭
    款項係基於原告之贈與，並無不當得利等前詞置辯。是本件
    訴訟所應審究者，即係原告依借貸及不當得利之法律關係，
    訴請被告返還系爭款項，有無理由？
四、原告依借貸法律關係請求被告返還系爭款項，有無理由？
  (一)按「稱消費借貸者，謂當事人一方移轉金錢或其他代替物之
    所有權於他方，而約定他方以種類、品質、數量相同之物返
    還之契約。」，「借用人應於約定期限內，返還與借用物種
    類、品質、數量相同之物。」，民法第474 條第1 項、第47
    8 條前段分別定有明文。惟當事人本於消費借貸法律關係，
    請求返還借款，須舉證證明兩造係本於借貸之意思表示合致
　　而交付金錢，而交付金錢之原因多端，或買賣，或為贈與，
  　或為其他之法律關係而為交付，非謂一有金錢之交付，即得
    推論授受金錢之雙方即成立消費借貸關係，是倘僅證明有金
    錢之交付，未能證明借貸意思表示互相一致者，尚不能認有
    金錢借貸之法律關係存在，此有最高法院91年度台上字第12
    6 號、92年度台上字第557 號民事判決要旨足資參照。
  (二)原告主張其確有匯款122 萬元予被告，然被告僅償還25萬元
    ，尚欠97萬元之事實，固為被告所不爭執，惟原告主張系爭
    款項係基於借貸法律關係貸予被告，則為被告到庭所否認，
    並以：兩造間並無借貸意思表示之合致等前情置辯。經查，
    原告固主張系爭款項係基於被告之請託，原告始同意借貸匯
    款予被告，惟原告所提匯款單固足認定原告有匯款交付金錢
    之事實，然匯款單並未載明匯款之原因，而交付金錢之原因
    有多端，自難僅憑有金錢之交付，即推認兩造間確有借貸關
    係存在；復未據原告就兩造間確有借貸意思表示合致之事實
    ，舉證以實其說，本院自屬無從得有原告主張兩造間就系爭
    款項為借貸關係之事實為真實之有利心證。
  (三)依上說明，原告既無法證明兩造間就系爭款項確有借貸意思
    表示之合致，實難認定兩造間確有借貸關係之成立。從而，
    揆諸上開法律規定與最高法院民事判決意旨所示，原告本於
    借貸之法律關係，訴請被告返還系爭款項，於法尚屬無據。
五、原告依不當得利法律關係請求被告返還系爭款項，有無理由
    ？
  (一)按「無法律上之原因而受利益，致他人受損害者，應返還其
    利益。」，民法第179 條前段定有明文。而法律所定不當得
    利乃對於違反公平原則之財產變動，剝奪受益人所受利益，
    以調整其財產狀態為目的，並以無法律上之原因而受利益致
    他人受損害為基礎，依法律之規定而發生債的關係，倘無損
    害（既存財產之積極減少或應得利益之消極喪失）即無由成
    立不當得利，此亦有最高法院95年度台上字第1077號民事判
    決意旨足參，核先敘明。
  (二)原告主張被告確有受領其匯款122 萬元，惟已返還25萬元，
    共計尚欠97事萬元之事實，已如前述。嗣原告主張其自94年
    6 月罹患口腔癌，預定於95年7 、8 月間籌足款項進行臉部
    整型手術，如何會將欲進行手術之系爭款項贈與被告；係因
    被告之請求借貸，始同意匯款100 萬元借予被告，然被告收
    受系爭款項並無法律上之原因而受有利益，致被告受有同額
    金錢損失之損害，被告仍應依不當得利之法律關係，返還系
    爭款項等前詞，則為被告所否認，並以原告係基於贈與之原
    因而匯給被告系爭款項等前情置辯。然查：
    1.被告固抗辯兩造係關係非淺之男女朋友關係，原告匯予被
      告系爭款項，係為支應兩造間之生活開銷，故係本於贈與
      之法律關係等前詞，然此則為原告所否認，並陳稱原告係
      居住臺東市，被告則居住於高雄市，並未同居，何來給付
      生活費用，本院參以兩造間所不否認之匯款時間僅六次，
      金額分別為5 萬元4 次、2 萬元1 次、100 萬元1 次，亦
      尚與通常生活費用金額及時間間隔不符，堪信原告主張系
      爭款項並非係生活費用，應堪採信。
    2.被告又抗辯系爭款項係原告贈與被告清償債務、要求被告
      辭掉工作、考試讀書，故係本於贈與之法律關係等前詞，
      並據被告提出其償還欠款之郵政劃撥存款收據19紙，及就
      讀樹德科技大學之學生證1 份為憑（詳本卷卷第36頁至第
      41頁），然此則為原告所否認，並陳稱如要幫被告還債，
      儘可直接匯入被告積欠之債權人或銀行帳戶內，亦無要被
      告辭掉工作去讀書等語在卷。而參諸民訴訟法第277 條：
      「當事人主張有利於己之事實者，就其事實有舉證之責任
      。但法律別有規定，或依其情形顯失公平者，不在此限。
      」之規定，被告既抗辯系爭款項係原告之贈與，惟並未就
      其事實舉證以實其說，本院實尚難僅憑被告所提上開郵政
      劃撥存款收據19紙及學生證1 份，即遽認兩造間之系爭款
      項，確係基於贈與關係而為匯款之事實為真實。
    3.被告另抗辯：本件訟爭係因為贈與之事實，為原告另一位
      女友發現而產生，並請求法院當庭勘驗被告之行動電話手
      機，確有留存原告於95年8 月16日所傳予被告之簡訊：「
      玉，我知道佚一定非常恨我，在這件事情我真的不想讓你
      失什麼或受到傷害，我會儘我所能去阻止所要發生的事，
      一切望你諒解」，另原告於95年9 月5 日所傳予被告之簡
      訊：「你考試考得怎樣，什麼時候上課，我只是關心而已
      。」等內容屬實在卷（詳本院卷第50頁、第51頁）。而原
      告則就上情陳稱：係因被告於95年7 月31日返還25萬元後
      ，就其餘款項採推拖態度，經向被告表示將採取法律途徑
      解決，被告請求不要告他，但對於還錢仍無肯定答覆，原
      告所傳簡訊，意指對於假扣押被告不動產之事，如被告願
      意還錢，即會撤銷假扣押及撤回強制執行；至於關心被告
      考試之事，亦僅係人之常情，非係前女友或要求被告辭掉
      工作去讀書之意等情在卷。本院參以上揭原告所傳之簡訊
      內容，亦尚無法證明原告有贈與系爭款項之事實，本院仍
      無從得有被告所辯系爭款項確為原告依贈與而為匯款之事
      實之有利心證，要無疑義。
  (三)依上調查，原告主張系爭款項係因原告請託始匯款予被告，
    雖無法證明兩造間確有借貸合致，然被告已坦承確有收系爭
    款項，且被告亦無法證明係基於原告贈與之法律關係而收受
    系爭款項，自屬無法律上之原因而受有利益，致被告受有同
    額金錢損失之損害，已堪認定。從而，揆諸上開法律規定與
    最高法院民事判決意旨所示，原告本於不當得利之法律關係
    ，訴請被告返還系爭款項，即屬合於法律規定無訛。
六、綜上所述，本件原告主張依借貸之法律關係，請求被告給付
    97萬元及其法定遲延利息，為無理由，不應准許。另原告主
    張依民法第179 條第1 項不當得利之法律關係，請求被告給
    付79萬元，及自本起訴狀繕本送達被告之翌日（即95年9 月
    1 日）起至清償日止，按週年利率百分之五計算之法定遲延
    利息，於法洵屬有據，所訴應予以准許。
七、兩造陳明願供擔保以代釋明，請准宣告假執行及免為假執行
    等語，經核於法均無不合，爰分別酌定相當之擔保金額併予
    宣告之。
八、本件事證已臻明確，兩造其餘之主張、抗辯及所用之攻擊、
    防禦方法與舉證，核與本判決結果不生影響，爰不一一論述
    ，附此敘明。
九、據上論結，本件原告之訴為有理由，依民事訴訟法第385 條
    第1 項前段、第390 條第2 項、第392 條第2 項、第78條，
    判決如主文。
中　　華　　民　　國　　96　　年　　 4　　月　　26　　日
　　　　　　　　  民事第七庭  法　官　柯盛益
上為正本，係照原本作成
如不服本判決，應於送達後20日內，向本院提出上訴狀並表明上
訴理由，如於本判決宣示後送達前提起上訴者，應於判決送達後
10日內補提上訴理由書（須附繕本）。
中　　華　　民　　國　　96　　年　　 4　　月　　26　　日
                              書記官　劉法萱
